【裁判字號】    97,裁,4716
【裁判日期】    971009
【裁判案由】    返還震災慰問金
【裁判全文】
最  高  行  政  法  院  裁  定
                                      97年度裁字第4716號
抗  告  人  甲○○
相  對  人  臺中市北區區公所
代  表  人  乙○○
上列當事人間返還震災慰問金事件，抗告人對於中華民國96年6
月29日臺中高等行政法院96年度簡字第318號裁定，提起抗告，
本院裁定如下：
    主  文
原裁定廢棄。
    理  由
一、按對於適用簡易程序之裁判提起上訴或抗告，須經最高行政
    法院許可，且該許可以訴訟事件所涉及之法律見解具有原則
    性者為限，行政訴訟法第235號定有明文。又所謂訴訟事件
    涉及之法律見解具有原則性，係指該事件所涉及之法律問題
    意義重大，而有加以闡釋之必要情形而言，如對於行政命令
    是否牴觸法律所為之判斷，或就同類事件所表示之法律見解
    與其他高等行政法院或本院所表示之見解互相牴觸，有由本
    院統一法律上意見或確認其意見之必要情形屬之。本件係屬
    適用簡易訴訟程序事件，而相對人所為返還新臺幣（下同）
    10萬元慰助金之函文，性質上是否為行政處分，原審法院95
    年度訴字第739號判決與本件原裁定見解歧異，故應認本件
    所涉及之法律見解具有原則性，其抗告應予許可，合先明
    。
二、本件抗告意旨略謂：（一）本件原處分為相對人民國95年3
    月27日公所社字第0950004747號函，該函主旨記載：「台端
    應於文到60日內應繳回溢領震災慰助金新臺幣10萬元．．．
    」函中並載明受處分之相對人、事實、理由、請求依據、處
    分機關、發文文號、發文日期、不服行政處分之救濟方法、
    期間及其受理機關等項，並經其首長署名，故系爭函從形式
    上均具備行政程序法第96條第1項規定之書面行政處分應記
    載事項，其內容復定有期間命抗告人給付一定金額，應屬行
    政處分。原裁定對於函文形式上是否具備行政處分之外觀置
    於不論，自有不適用法規或適用不當及不備理由之違法。（
    二）本件原處分作成前，相對人雖曾於88年間依據內政部88
    年9月28日台（88）內社字第8882269號函發給抗告人慰助金
    20萬元，要求抗告人簽立切結書，承諾「本大樓如改判半倒
    ，同意無條件返還半數10萬元慰助金。」原裁定竟認該切結
    書之簽立係屬附有解除條件附款之行政處分，解除條件成就
    ，其中10萬元之行政處分即失其效力等語。惟相對人就作成
    發給抗告人20萬元之授益行政處分，並無裁量權，又當時並
    無法律規定，又非確保行政處分法律要件之履行，相對人自
    不得為附款，故該切結書之內容頂多係相對人可以向普通法
    院提起履行契約或不當得利之訴訟之證據，絕非先前發給抗
    告人20萬元行政處分之附款，原裁定竟認其為附解除條件之
    準附款，亦有不適用法規或適用不當之違誤。（三）就同一
    事件，法務部行政執行署96年度署聲議字第158號聲明異議
    決定書認為系爭函文係屬行政程序法第96條第1項規定之行
    政處分，攸關抗告人得否依法提起訴願及行政訴訟之訴訟權
    ，故本件訴訟事件涉及之法律見解具有原則上之重要性，應
    由鈞院做成統一見解，以令法院及當事人得所遵循云云。
三、本院按：行政處分之附款，乃行政機關以條件、期限、負擔
    或保留廢止權等方式附加於行政處分之主要內容的意思表示
    ，以補充或限制行政處分之效力。於我國行政實務上常見由
    人民提出書面承諾或稱切結書，其後行政機關即作成授益處
    分，惟若該承諾內容並未載明於行政處分中，且因其亦非行
    政機關之意思表示，則其自非行政處分之附款。經查，本件
    相對人係於88年10月16日依權責公告系爭房屋為全倒，而抗
    告人則簽立切結書承諾如系爭房屋最終鑑定結果改判定為半
    倒時，同意無條件返還所領取慰助金之半數即10萬元，相對
    人乃按內政部88年9月28日台（88）內社字第8882269號函頒
    發放慰助金標準，發給抗告人全倒之慰助金每戶20萬元等情
    ，已經原審認定明確。可知，本件原發予抗告人房屋全倒慰
    助金每戶20萬元，乃相對人依內政部函頒標準所為具授益性
    質之行政處分；至抗告人提出之切結書，僅由抗告人單方簽
    立，且未載於發給慰助金每戶20萬元之授益處分內容中，依
    上所述，其性質自非補充或限制行政處分效力之附款。再依
    相對人於原審關於其係因行政院公共工程委員會及內政部共
    同會銜作成「鑑定標的物可作修繕補強之最終鑑定」之鑑定
    書，並本院94年度判字第1804號判決亦維持原審法院撤銷臺
    中市政府公告系爭房屋所有權人應於7日內拆除系爭房屋之
    判決，故於94年12月23日以公所社字第0940020864號公告判
    定系爭房屋為「半倒」，並以原處分通知抗告人繳回溢領之
    每戶慰助金10萬元等語之陳述，暨原處分關於本件係因系爭
    房屋經改判定為半倒，且本件無信賴保護原則之適用，故通
    知繳回溢領慰助金之說明，足認原處分性質上乃相對人基於
    系爭房屋係屬半倒之認定，而認本件慰助金有溢發情事，所
    自為撤銷該違法溢發處分之行政處分。另本件相對人原所為
    發給20萬元慰助金之授益處分，其中超過10萬元部分若未經
    撤銷，則抗告人之受領即非無法律上原因，自無由構成不當
    得利，益見本件原處分乃相對人所自為撤銷該違法溢發10萬
    元處分之行政處分。是原審援引公法上不當得利及民法關於
    解除條件之規定，認原處分並非行政處分，進而認抗告人在
    原審提起之撤銷訴訟不備要件，即有適用法規不當之違法。
    抗告意旨指摘原判決違誤，求為廢棄，即有理由。另本件原
    審係從程序上駁回抗告人在原審之訴，而未就實體爭議事項
    為審認，爰將本件發回原審法院另為適法之裁判。
四、依行政訴訟法第272條、民事訴訟法第492條前段，裁定如主
    文。
中    華    民    國    97    年    10    月    9     日
                    最高行政法院第二庭
                        審判長法官  高  啟  燦
                              法官  侯  東  昇
                              法官  鄭  忠  仁
                              法官  黃  秋  鴻
                              法官  黃  合  文
以  上  正  本  證  明  與  原  本  無  異
中    華    民    國    97    年    10    月    13    日
                              書記官  邱  彰  德


司法院資訊處製作；財團法人民間司法改革基金會備份。
